臺灣高等法院高雄分院刑事判決　　　　100年度上訴字第256號
上　訴　人
即　被　告　謝金堂
上列上訴人因毒品危害防制條例案件，不服臺灣高雄地方法院99
年度訴字第1619號中華民國99年12月29日第一審判決（起訴案號
：臺灣高雄地方法院檢察署99年度毒偵字第4443號），提起上訴
，本院判決如下：
     主  文
上訴駁回。
     事  實
一、謝金堂前因施用毒品案件，經臺灣高雄地方法院裁定送勒戒
    處所觀察、勒戒後，認有繼續施用毒品之傾向，再令入戒治
    處所施以強制戒治，於民國92年9 月13日執行完畢釋放，並
    由臺灣高雄地方法院檢察署檢察官以92年度戒毒偵字第858
    號為不起訴處分確定。於94年間再因施用毒品等案件，經臺
    灣高雄地方法院94年度簡字第1168號、95年度訴字第83號刑
    事判決分別判處有期徒刑6 月、1 年確定。又於98年間因施
    用毒品案件，經臺灣高雄地方法院98年度審訴字第967 號判
    處有期徒刑8 月確定，甫於99年3 月8 日縮刑期滿執行完畢
    出監。詎其仍未戒絕毒癮，明知海洛因係毒品危害防制條例
    第2 條第2 項第1 款所定之第一級毒品，未經許可，不得持
    有、施用。猶基於施用第一級毒品海洛因之犯意，於99年5
    月26日20時10分為警採尿回溯72小時（不含警力拘束時間）
    內之某時許，在不詳地點，以不詳方式，施用海洛因1 次。
    嗣為警於99年5 月26日19時40分許，在其位於高雄巿前鎮區
    ○○路2 巷12號住處前查獲，經徵得其同意採集尿液送驗，
    結果呈嗎啡、可待因陽性反應，而查悉上情。
二、案經高雄市政府警察局前鎮分局報請臺灣高雄地方法院檢察
    署檢察官偵查起訴。
     理  由
壹、證據能力部分
一、按現行刑事訴訟法關於鑑定之規定，除選任自然人充當鑑定
    人外，另設有囑託機關鑑定制度。而依同法第198 條、第20
    8 條之規定，不論鑑定人或鑑定機關、團體，固均應由法院
    、審判長、受命法官或檢察官視具體個案之需要而為選任、
    囑託，並依第206 條之規定，提出言詞或書面報告，始符合
    同法第159 條第1 項所定得作為證據之法律有規定之情形，
    否則所為之鑑定，仍屬傳聞證據。然於司法警察機關調查中
    之案件，為因應實務上，或因量大、或有急迫之現實需求，
    例行性當然有鑑定之必要者，例如毒品之種類與成分、尿液
    之毒品反應，或者槍彈有無殺傷力等鑑定，基於檢察一體原
    則，得由該管檢察長對於轄區內之案件，以事前概括選任鑑
    定人或囑託鑑定機關、團體之方式，俾便轄區內之司法警察
    官、司法警察對於調查中之此類案件，得即時送請先前已選
    任之鑑定人或囑託之鑑定機關、團體實施鑑定，以求時效（
    法務部92年9 月1 日法檢字第0920035083號函參照），此種
    由檢察機關概括選任鑑定人或概括囑託鑑定機關、團體，再
    轉知司法警察官、司法警察於調查犯罪時參考辦理之作為，
    法無明文禁止，係為因應現行刑事訴訟法增訂傳聞法則及其
    例外規定之實務運作而為，故此種由司法警察官、司法警察
    依檢察官所概括選任之鑑定人或囑託鑑定機關、團體所為之
    鑑定結果，與檢察官選任或囑託為鑑定者，性質上並無差異
    ，同具有證據能力（最高法院96年度臺上字第2860號判決參
    照）。本件卷附高雄市立凱旋醫院出具之濫用藥物尿液檢驗
    報告（警卷第11頁），係由高雄市政府警察局前鎮分局送請
    檢察機關事前概括囑託鑑定機關所為之鑑定結果，依上開說
    明，應有證據能力。
二、另其他證據部分，本院於審判期日，依各該證據不同之性質
    ，以提示或告以要旨等法定調查方法逐一調查，當事人就本
    案所有證據之證據能力均表示無意見，本院亦查無法定證據
    取得禁止或證據使用禁止之情形，故認所引用各項證據資料
    ，均具證據之適格。
貳、實體判決理由部分
一、查被告謝金堂於原審法院審理時，矢口否認有施用第一級毒
    品海洛因之犯行，並於上訴理由狀中稱：警方送驗之尿液並
    非其所排放云云，惟於本院審理程序時，雖供認有上述施用
    第一級毒品海洛因之犯行，但另辯稱：原審量刑過重云云。
    經查：
（一）被告於採尿當天，係自願隨員警回派出所，接受採尿送驗
      ，採尿前並經被告親自簽名、捺指印在尿液採驗同意書，
      採尿及封簽過程亦無違誤之事實，為被告所不爭執（見原
      審卷第19、34頁），且有本件採驗尿液通知書、被告親自
      簽名之列管毒品人口尿液採集送驗紀錄表（見原審99審訴
      3135卷第27 至28 頁）在卷可稽，而被告於本件案發前曾
      多次因施用毒品在警局進行採尿送驗程序，是其對於警局
      之採尿程序當知之甚詳，足認員警就本件被告尿液採集送
      驗程序，應無悖情違法之處。
（二）再本院就上述尿液2 瓶及採自被告口腔唾液之唾液棉棒送
      請法務部調查局DNA 鑑識實驗室，鑑定唾液棉棒與尿液2
      瓶之DNA 是否相符，鑑定結果為：尿液2 瓶及註明為『謝
      金堂』口腔黏膜棉棒齊檢出粒線體DNA 序列均相同，研判
      有可能（機率98.80%以上）來自謝金堂或其同母系血緣關
      係之人，有法務部調查局DNA 鑑識實驗室100 年6 月2 日
      調科肆字第10000202760 號鑑定書及附件（本案之粒線體
      DNA 序列檢驗結果及比對紀錄表）在卷可證（見本院卷第
      25-27 頁），堪信本案尿液確實為被告所排放。
（三）而本件被告經合法程序採集之尿液，經送高雄市立凱旋醫
      院，以酵素免疫分析法（EIA ）初步檢驗，再以氣相層析
      質譜儀分析法（GC／MS）確認，已逾濫用藥物尿液檢驗作
      業準則第18條所定之陽性判定標準，檢驗結果呈嗎啡陽性
      反應，有該院99年6 月17日編號Ｚ000000000號濫用藥品尿
      液檢驗報告附卷可稽（警卷第11頁）。上揭尿液檢驗報告
      載明係以氣相層析質譜儀分析法（GC／MS）作為確認檢驗
      之方式，而該方法之原理係檢品經氣化後，通過層析管分
      離純化，再將純化後之成分循序送入質譜儀做個別鑑定，
      其檢驗方法係以「氣相層析儀」先將物質氣化後，再經分
      析管分離，由於各種物質之沸點及對管柱之吸附力不同，
      在經過檢測器測定後，表現出不同之滯留時間，以滯留時
      間來判斷係何種物質，再利用「質譜儀」為檢測器，將物
      質撞擊成碎片，記錄其質譜圖，因每個化合物之鍵結能力
      不同，故不同之物質會有其特定之質譜圖，因此在物質之
      判斷上有如指紋之鑑定，在理論上，扣除人為之因素，其
      精確度已接近百分之百，是質譜儀所測定之圖譜，在化學
      上被公認具有指紋特性，故可據以完全判定該檢品係為何
      種化合物，若以氣相層析質譜儀分析法（GC／MS）作藥物
      及其代謝產物之定性及定量分析，不致有「偽陽性」誤判
      之情形發生（即不會未施用毒品卻檢驗出毒品反應），此
      在檢驗鑑定及審判實務上已無任何爭議，並有行政院國軍
      退除役官兵輔導委員會台北榮民總醫院83年4 月7 日以
      北總內字第3059號函、行政院衛生署管制藥品管理局92年
      6 月20日管檢字第0920004713號函可供參考。又尿液中是
      否含有海洛因反應，經以氣相層析質譜儀（GC／MS）分析
      方法進行確認檢驗，尿液檢體中濫用嗎啡藥物或其代謝物
      之濃度高於或等於300ng/ mL 濃度時，即可認定鴉片類之
      藥物存在（濫用藥物尿液檢驗作業準則第18條規定參照）
      ，被告前開尿液檢體之確認檢驗結果，檢出嗎啡濃度高達
      43368 ng/mL 、可待因濃度高達3903ng/mL ，顯高於該濫
      用藥物尿液檢驗作業準則之判定陽性閥值以上，足認被告
      尿液中之嗎啡確呈陽性反應。又海洛因進入人體後，可迅
      速代謝為「6-乙醯嗎啡」，然後轉變成嗎啡，施用海洛因
      後1 小時內，即可於尿液中驗出嗎啡成分；施用後24小時
      內，約有80％施用量自尿液中排出。惟尿液中嗎啡成分之
      檢出，與施用海洛因之數量、施用方式、飲用水量、個人
      體質及代謝情況等因素有關，依個案而異，平均時間為1
      至2 日，有部分之注射海洛因者，至72小時仍可檢出微量
      嗎啡成分。是即經採尿送驗呈嗎啡陽性反應者，應可判定
      至少於採尿前72小時內，曾施用海洛因1 次，此乃濫用藥
      物檢驗與施用毒品犯罪之審判實務上週知之事實，顯見被
      告為警採尿即99年5 月26日20時10分前回溯72小時內某時
      點（不含公權力拘束期間），確曾施用第一級毒品海洛因
      之情無訛。
（四）又被告曾於92年間，因施用毒品案件，經觀察、勒戒及強
      制戒治後，又因施用毒品等案件，經臺灣高雄地方法院以
      94年度簡字第1168號、95年度訴字第83號、98年度審訴字
      第967 號刑事判決分別判處徒刑確定，甫於99年3 月8 日
      縮刑期滿執行完畢出監等情，有臺灣高等法院被告前案紀
      錄表在卷可憑。而本件被告施用毒品犯行，雖係在上揭強
      制戒治執行完畢釋放5 年後所為，然期間其既再度因施用
      毒品等案件而經論罪科刑，顯見其再犯率甚高，原實施之
      觀察、勒戒及強制戒治已無法收其實效，自無再經該程序
      之必要，而應逕予追訴處罰（最高法院95年第7 次刑事庭
      會議決議參照）。
二、綜上所述，被告於本院審理中，供承有施用第一級毒品海洛
    因之任意性自白，核與事實相符。本案事證明確，被告上揭
    施用海洛因之犯行，堪以認定，應依法論科。
三、核被告所為，係犯毒品危害防制條例第10條第1 項之施用第
    一級毒品罪。被告持有第一級毒品後，進而施用，其持有之
    低度行為應為施用之高度行為所吸收，不另論罪。又被告曾
    有如犯罪事實欄一所載之前科紀錄，其受有期徒刑執行完畢
    後，5 年內故意再犯本件最重本刑為有期徒刑以上之罪，為
    累犯，應依刑法第47條第1 項規定加重其刑。
四、原審認被告罪證明確，因而適用毒品危害防制條例第10條第
    1 項、刑法第11條前段、第47條第1 項規定，並審酌被告前
    因施用毒品等案件經觀勒、戒治，及判處徒刑執行完畢後，
    再犯本件施用毒品之犯行，足見其戒絕毒癮之意志不堅，且
    犯後否認犯行，本不宜寬貸，惟念及施用毒品乃戕害自身健
    康之行為，未對他人造成直接危害，且審酌被告之犯罪動機
    、目的、手段、智識程度及生活狀況等一切情狀，量處有期
    徒刑10月。其認事用法，核無不合，量刑亦屬允當。被告雖
    主張，原審量刑過重云云，惟按行為人犯罪後之態度不同，
    審酌量刑時自有不同之考量，且量刑輕重係屬事實審法院得
    依職權自由裁量之事項，本案原審量刑時，既已斟酌刑法第
    57條各款所列情狀而未逾越法定刑度，自不得遽指為違法。
    被告上訴意旨以原判決量刑過重，指摘原判決不當，為無理
    由，應予駁回。
據上論斷，應依刑事訴訟法第368條，判決如主文。
本案經檢察官高碧霞到庭執行職務。
中    華    民    國  100     年    9     月    14    日
                    刑事第六庭  審判長法  官  翁慶珍
                                      法  官  孫啟強
                                      法  官  石家禎
以上正本證明與原本無異。
如不服本判決應於收受本判決後10日內向本院提出上訴書狀，其
未敘述上訴理由者，並得於提起上訴後10日內向本院補提理由書
狀（均須按他造當事人之人數附繕本）「切勿逕送上級法院」。
中    華    民    國   100    年    9     月    14    日
                                      書記官  黃月瞳
附錄本判決論罪科刑法條：
毒品危害防制條例第10條
施用第一級毒品者，處 6 月以上 5 年以下有期徒刑。
施用第二級毒品者，處 3 年以下有期徒刑。